臺灣高等法院臺中分院刑事判決　　　　 94年度上易字第888號
上　訴　人　臺灣臺中地方法院檢察署檢察官
被　　　告　乙○○（原名顏金清）
選任辯護人　李慶松　律師
上列上訴人因被告詐欺案件，不服臺灣臺中地方法院93年度易字
第2494號中華民國94年6月2日第一審判決（起訴案號：臺灣臺中
地方法院檢察署92年度偵續字第198號） ，提起上訴，本院判決
如下：
    主　　  文
上訴駁回。
    理　　  由
一、檢察官起訴意旨略以：被告乙○○與甲○○（通緝中）基於
    意圖為自己不法所有之犯意聯絡，於民國 88年6月間向丙○○誆稱，因合資成立獻成國際開發股份有限公司（下稱獻成
    公司，前身為甲○○之子黃隆宏所經營之聖富國際開發股份
    有限公司，下稱聖富公司）急需資金為由，邀丙○○投資，
    並以獻成公司於 88年7月10日前將收到國外客戶開立之紅色
    條款信用狀，向丙○○保證營運絕無問題。乙○○復為取信
    丙○○，乃向丙○○謊稱欲將其所擁有獻成公司百分之49股
    份中之百分之25讓予丙○○，致丙○○不疑有他，而陷於錯
    誤，分別於88年7月1日起至同年7月7日止，以匯款或交付支
    票之方式，分別交付新台幣（下同）26萬元、42萬5千元、1
    20萬元、40萬元、40萬5千元、4萬5千元及14萬5千元之金額
    予聖富公司、聖富公司之客戶優欣公司或甲○○本人。嗣丙○○自報端知悉乙○○接手經營之台灣勝家實業股份有限公
    司（下稱勝家公司）因財務困難而無法發放員工薪資，丙○○因而向乙○○要求返還前開金錢，乙○○乃簽發 328萬元
    之本票予丙○○；詎乙○○於本票到期前即避不見面，本票
    屆期後提示付款又遭拒，丙○○至此始知受騙，因認乙○○
    涉犯刑法第三百三十九條第一項之詐欺取罪嫌。
二、按犯罪事實應依證據認定之，無證據不得認定犯罪事實；又
    不能證明被告犯罪者，應諭知無罪之判決，刑事訴訟法第一
    百五十四條第二項、第三百零一條第一項分別定有明文。又
    認定不利於被告之事實，須依積極證據，苟積極證據不足為
    不利於被告事實之認定時，即應為有利於被告之認定，更不
    必有何有利之證據；而告訴人之告訴，係以使被告受刑事訴
    追為目的，是其陳述是否與事實相符，仍應調查其他證據以
    資審認，必告訴人所述被害情形無瑕疵可指，且就其他方面
    調查又與事實相符，其供述始足據為判決之基礎（最高法院
    30年上字第816號、52年臺上字第1300號、32年上字第657號
    判例參照）。因之，告訴人之指訴是否可採，仍須調查其他
    積極證據，查證該指訴是否與事實相符，尚難單憑告訴人之
    指訴，即入人罪。又當事人得聲請法院調查證據，而法院為
    發見真實，亦得依職權調查證據，但限於維護公平正義或對
    被告之利益有重大關係之事項為限，修正後刑事訴訟法第一
    百六十三條第一、二項定有明文。故法院固得依職權調查證
    據，但並無蒐集證據之義務。蒐集證據乃檢察官或自訴人之
    職責，事實審法院應以調查證據為其主要職責，其調查之範
    圍，亦以審判中所存在之一切證據為限，案內不存在之證據
    ，即不得責令法院為發現真實，應依職權從各方面蒐集證據
    。次按刑法第三百三十九條第一項詐欺罪之成立，以意圖為
    自己或第三人不法所有，以詐術使人將本人或第三人之物交
    付為要件。所謂以詐術使人交付，必須被詐欺人因其詐術而
    陷於錯誤，若其使用方法，不能認為詐術，亦不致使人陷於
    錯誤，即不構成該罪，最高法院 46年臺上字第260號判例意
    旨可供參酌。
三、本件檢察官認被告乙○○（下稱被告）涉犯刑法第三百三十
    九條第一項詐欺取財罪嫌，主要係以獻成公司成立時，被告
    及甲○○與告訴人丙○○（下稱告訴人）於88年7月2日曾簽
    訂合作契約書，而聖富公司嗣後始改名為獻成公司，告訴人
    匯款至聖富公司實即匯款至獻成公司，然獻成公司於 88年6
    月29日業經經濟部核准解散並登記在案，足見被告及甲○○
    至遲於 88年6月間即已著手公司解散事宜，被告及甲○○卻
    一方面著手於獻成公司解散事宜，一方面卻仍向告訴人詐稱
    公司急需資金，且獻成公司於 88年7月10日前會收到國外客
    戶之信用狀營運絕無問題等，致告訴人陷於錯誤，匯款 328
    萬元予被告及甲○○指定之帳戶，而聖富公司在菲律賓首都
    銀行台中分行支存帳號：100389號之公司帳戶於 88年8月27
    日即被列為拒絕往來戶，其退票總金額高達數百萬元，其中
    更有於 88年8月1日、8月15日發票，隔日即退票之記錄，可
    見聖富公司當時之獲利及財務況狀均已岌岌可危，然被告及
    甲○○仍以公司將來之獲利盈收及紅利分配為由，令告訴人
    陷於錯誤，持續匯款；而聖富公司之董事長黃隆宏為甲○○
    之子，且聖富公司與林棟梁即土地出租人間之房屋租賃契約
    書，係由被告與甲○○共同出面洽談、簽定，被告又介紹告
    訴人投資，並共同簽訂合作契約書，足證甲○○與被告間有
    共同之犯意聯絡及行為分擔等情，資為認定被告涉犯詐欺取
    財之論據。訊據被告固不諱言邀同告訴人投資獻成公司之事
    實，惟堅決否認有何詐欺取財犯行，並辯稱：其於88年5月1
    3日與甲○○簽訂合作備忘錄，其占股權的百分之 49，其後
    因勝家公司不同意以勝家公司名義投資，其本人即無法吃下
    該百分之49之股權，故透過葉增炘介紹丙○○前來投資，而
    於88年7月2日簽訂合作契約，其與丙○○一樣也是獻成公司
    的投資人，在投資之前並未參與該公司之經營，對於該公司
    之資金運用及財務亦不瞭解，其自己本身也匯款給甲○○，
    也是被害人，其並未對告訴人詐欺等語。
四、本院的判斷：
  (一)聖富公司係於88年6月28日更名為獻成公司，而於89年7月11
    日申請解散登記，於同年月12日登記解散等情，有經濟部中
    部辦公室93年11月17日書函所附之獻成公司二次更名變更登
    記書件全份資料影本等資料卷可按（見原審卷第23至50頁）
    ，且獻成公司變更登記事項卡原登載解散日期 88年6月29日
    經中字第195076號乙節，查係誤繕，有經濟部中部辦公室93
    年12月10日書函附之更正後該公司設立及歷次變更登記表共
    三份在卷可查（見原審卷第64至70頁）。則檢察官及告訴人
    所指獻成公司係於88年6月29日經經濟部以經中字第 195076
    號函核准解散登記在案乙節，係屬誤認，自不能為被告不利
    之證明，合先敘明。
  (二)勝家公司於 88年5月13日與聖富公司簽訂合作備忘錄，其合
    作方式為由聖富公司提供生產新產品之技術，勝家公司則協
    助安排廠房租用等，有合作備忘錄一份在卷可稽，其上第二
    點記載：「甲方（即聖富公司）佔百分之51，乙方（即勝家
    公司）佔百分之49」；證人葉增炘於偵查中證稱：是伊介紹
    乙○○與丙○○去投資甲○○的，他們簽契約時，伊有在場
    ，條件如合作契約，另外因顏金清（即被告）有投資甲○○
    而向伊週轉70萬元及95萬元，其中70萬元是匯款，95萬元是
    甲○○親自來領的，均指定要給甲○○，顏金清有開本票給
    伊等語（見91年度偵字第4642號卷第33頁反面及第49反面、
    50頁正面），並有合作契約書一紙、簽署日期 88年6月15日
    領款人為甲○○之領款證明書一紙，及華南商業銀行匯款日
    期亦為88年 6月15日之匯款申請書一份附卷足憑。又依上開
    88年7月2日之合作契約書所示，該合作契約是由獻成公司、
    顏金清及丙○○等三人同意訂定，其上第二點記載：「雙方
    股權：甲方（獻成公司）應將百分之24之股權讓與乙方（即
    顏金清），百分之25股權讓與丙方（即丙○○）」。綜合前
    述相互以觀，可知被告辯稱原先係由其以勝家公司名義與甲○○訂約，由其佔百分之49，其後因勝家公司不同意以勝家
    公司名義投資，其本人即無法吃下該百分之49股權，故透過
    葉增炘又介紹丙○○前來投資，而於88年7月2日簽訂合作契
    約乙節，應堪採信。另上開合作契約內既已明白載明獻成國
　　際開發股份有限公司即原聖富國際開發股份有限公司，足徵
　  簽約當時告訴人即已知悉聖富公司已更名為獻成公司；而獻
　　成公司既係於89年 7月12日始登記解散，自難認被告有何以
　  已解散登記之獻成公司急需資金為由而詐騙告訴人之情事。
  (三)證人即告訴人丙○○於原審審理時，就有關如何投資獻成公
    司乙節，曾與被告進行對質，其二人相符之處為：葉增炘先
    向丙○○介紹甲○○有新技術及美國的訂單，有紅色條款信
    用狀，而後再由葉增炘、丙○○及被告、甲○○等人至被告
    住處，在談天之際被告及甲○○，均有向丙○○提及上情，
    而由甲○○正式提出，當時甲○○並有拿出產品（馬桶蓋）
    及美國訂單等物出來，該訂單內容是說如果產品符合美國的
    條件，他們願意開紅色條款信用狀，來訂這些產品，葉增炘
    並有將這些情形唸給丙○○聽等情，且證人丙○○亦自承係
    由甲○○帶其至該公司工廠參觀機器設備及產品（以上均見
    原審94年5月26日審判筆錄） ，再對照前揭所述，足認被告
    與丙○○均為獻成公司之投資人，而被告之所以積極游說丙○○加入該投資，乃其無法買下該百分之49之股權，始透過
    證人葉增炘邀同丙○○一起加入並佔百分之24之股權。
  (四)證人林棟梁於偵查中證稱：伊（依房屋租賃契約書所示）於
    88年6月1日，有將土地及廠房出租給聖富公司，簽約的人是
    甲○○與顏金清，他們當時稱要合夥開工廠製作電腦板銷美
    國，工廠有機器等設備，但後來他們因經濟不好而沒有生產
    ，此件承租時，本來他們是先開勝家的支票，後來再開甲○○的支票換回，後來他們所付之租金支票都退票，在他們退
    票後伊並沒有立即將廠房收回，但他們在90年年初時已將機
    器設備搬走了，他們約付了1、2百萬元租金給伊等語（見91
    年偵字第4642號第86頁），並有證人林棟梁與聖富公司所訂
    之房屋租賃契約書一份可憑。以此比對上揭 88年5月13日之
    合作備忘錄，顯見被告於簽訂該合作備忘錄後即已依約在履
    行合作備忘錄之約定，其後並簽發88年6月1日之支票50萬元
    、支付88年6月7日之現金10萬元、6月10日之現金20萬元及7
    月9日之美金1萬8千元（即585,720元）給甲○○（此有被告
    簽發之第七商業銀行支票二紙、甲○○出具之收據三紙在原
    審卷足憑），被告若真有詐騙告訴人之意，豈會仍由自己出
    資一百多萬元，且亦向林棟梁支付一、二百萬元之租金，而
    以支出近三百萬元來詐騙告訴人三百多萬元？從而被告辯稱
    其亦為投資者乙節應堪採信。況且，告訴人於88年7月1日起
    至同年7月7日止，以匯款或交付支票之方式，分別交付26萬
    元、42萬5千元、120萬元、40萬元、40萬5千元、 4萬5千元
    及 14萬5千元之金額予聖富公司、聖富公司之客戶優欣公司
    或甲○○本人等情，除據告訴人指述甚詳外，並有其所提出
    之彰化銀行匯款回條影本附卷可考（附同上偵查卷證物袋內
    ），果被告有詐欺之意，其為何不要求告訴人直接將錢交給
    他或匯入其相關的帳戶，反而將上開金額匯入甲○○相關的
    帳戶。至於檢察官認聖富公司與證人林棟梁間之房屋租賃契
    約書，係由甲○○與被告共同出面洽談、簽定，且被告又介
    紹告訴人投資，並共同簽定合作契約書，因認被告與甲○○
    有犯意聯絡及行為分擔云云，惟被告之所以與甲○○一同出
    面洽談、簽定前揭房屋租賃契約，依上說明，乃係基於履行
    上開合作備忘錄及合作契約而來，被告與告訴人既均為獻成
    公司之投資人，已如前述，自不能憑此即推認被告與甲○○
    間有何詐欺取財之犯意聯絡及行為分擔。
  (五)聖富公司在菲律賓首都銀行台中分行支存帳號：100389號之
    公司帳戶於 88年8月27日即被列為拒絕往來戶，其退票總金
    額高達數百萬元，其中更有於 88年8月1日、8月15日發票，
    隔日即退票之記錄等情，固有菲律賓首都銀行93年8月5日首
    銀北九三（法）字第33號函及所附該帳戶往來明細及退票紀
    錄在卷可稽 （見92年偵續字第198號卷第42至48頁正面），
    惟如上所述，被告並非聖富公司之員工或相關之負責人或董
    事，亦查無其他積極證據足資證明其對於聖富公司之營運、
    財務不佳狀況有所知悉，其所以投資聖富公司（即嗣後之獻
    成公司）乃相信甲○○經營之聖富公司擁有新技術，而該技
    術有前景，始參與投資，自難認其業已知悉聖富公司當時之
　　獲利及財務已岌岌可危。
　(六)綜合以上情節觀之，本件尚查無積極證據足以證明被告主觀
    上有何不法所有之意圖，被告所辯應屬可採，告訴人丙○○
    與被告乙○○間應僅係單純債務不履行之關係，告訴人宜循
    民事途徑求償，檢察官所舉之證據既不足以證明被告確有被
    指訴之詐欺犯行，本件即屬不能證明被告涉犯詐欺罪責，揆
    諸前開法條規定及判例意旨，自應諭知被告乙○○無罪，原
    審經過詳查，以被告乙○○犯罪不能證明，因而為無罪之諭
    知，經核並無違誤，告訴人陳請檢察官上訴意旨，仍執前情
    指摘原判決不當，為無理由，應予駁回其上訴。
五、適用的法律：刑事訴訟法第三百六十八條。
本案經檢察官卓春蓮到庭執行職務。
中　　華　　民　　國　　94　　年　　8 　　月　　30　　日
              刑事第九庭  審判長法　官　陳　筱　珮
                                法　官　趙　春　碧
                                法　官　張　國　忠
上列正本證明與原本無異。
不得上訴。
                                書記官　林　玉　惠
中　　華　　民　　國　　94　　年　　8 　　月　　31　　日
                                                      Ｒ
